臺灣高雄地方法院刑事判決　　　　　 110年度原金訴字第14號
公　訴　人　臺灣高雄地方檢察署檢察官
被　　　告　莊鎮源


　　　　　　尤宇鴻


上　一　人
選任辯護人　張清雄律師
　　　　　　郭小如律師
　　　　　　陳宥廷律師
被　　　告　石志杰



選任辯護人　鄭伊鈞律師
　　　　　　陳錦昇律師
上列被告等因詐欺等案件，經檢察官提起公訴（110年度偵字第
15205號），因被告等於準備程序進行中，均就被訴事實為有罪
之陳述，經受命法官告知簡式審判程序之旨，並聽取被告、辯護
人與公訴人之意見後，由本院合議庭裁定由受命法官獨任依簡式
審判程序審理，本院判決如下：
    主  文
庚○○犯三人以上共同冒用政府機關及公務員名義詐欺取財未遂
罪，處有期徒刑拾月。附表一編號1、2所示之物沒收。
甲○○犯三人以上共同冒用政府機關及公務員名義詐欺取財未遂
罪，處有期徒刑拾月。附表一編號3、4所示之物沒收。
丁○○犯三人以上共同冒用政府機關及公務員名義詐欺取財未遂
罪，處有期徒刑拾月。附表一編號5所示之物沒收。 
    事  實
一、庚○○、甲○○、丁○○與己○○（拘提中，待拘獲後另行
    審結）（下合稱庚○○等四人）於民國110年7月間，經友人
    介紹，各自基於參與犯罪組織之犯意，加入真實姓名年籍不
    詳、「Telegram」之暱稱為「胡迪」、「ATM」之成年人共
    同組成之三人以上，以實施詐術為手段，具有持續性、牟利
    性之有結構性詐欺集團組織，由己○○擔任車手，負責前往
    指定地點向被害人拿取財物；庚○○、甲○○均擔任監看手
    ，負責監督車手是否確實將款項交付詐欺集團所指示之人，
    並觀察及回報現場情況；丁○○負責「收水」即向車手收取
    詐欺款項，嗣渠等即共同為下列犯行：
(一)緣該詐欺集團之不詳成員，先於同年7月29日10時50分許，
    前後佯以中華電信客服人員、警員、檢察官，向戊○○訛稱
    其個人資料遭冒用申辦銀行帳戶，涉及刑事詐欺案件，如願
    配合交付保證金，即可免受逮捕云云，致戊○○誤信為真，
    依該詐欺集團成員指示，提領新臺幣（下同）150萬元交與
    少年游○楷（93年3月生，所涉詐欺等罪嫌，另由台灣高雄
    地方檢察署檢察官移由臺灣高雄少年及家事法院審理），少
    年游○愷即交付記載申請日期為110年7月29日，名稱為「臺
    灣臺北地方法院法院清查」之偽造公文書與戊○○收執，以
    此方式詐取不法所得150萬元（無證據證明庚○○等四人就
    此部分犯行具犯意聯絡與行為分擔，此部分亦不在起訴範圍
    內）。
(二)詎上揭詐欺集團不詳成員仍不滿足，遂與庚○○、甲○○、
    丁○○與己○○共同意圖為自己不法之所有，基於三人以上
    共同冒用政府機關及公務員名義詐欺取財、洗錢之犯意聯絡
    ，由該詐欺集團不詳成員再於同年7月30日10時30分許，佯
    以警員及檢察官要求戊○○再交付150萬元云云，因戊○○
    已察覺有異而報警處理，遂依警方指示，與不詳詐欺集團成
    員相約於同日15時33分許，在高雄市苓雅區大順三路204巷
    前交付款項。己○○遂於同日依「胡迪」之指示，在前揭時
    、地與戊○○碰面，並向戊○○收取詐欺款項150萬元，戊○○隨即交付預先準備之假鈔，庚○○則在附近密切監視己○○之動向；甲○○則負責監視庚○○之動向，二人均須即
    時向「胡迪」回報現場狀況；丁○○則在附近等待己○○前
    來交付款項。嗣己○○取得款項欲離去之際，庚○○等四人
    均為現場埋伏之員警逮捕而未遂。員警並於庚○○、甲○○
    、丁○○處扣得如附表一所示之物，始悉上情。
二、案經戊○○訴由高雄市政府警察局苓雅分局報告台灣高雄地
    方檢察署檢察官偵查起訴。
    理  由
一、程序部分：
(一)關於違反組織犯罪防制條例之供述證據部分：
    依組織犯罪防制條例第12條第1項中段之規定：「訊問證人
    之筆錄，以在檢察官或法官面前作成，並經踐行刑事訴訟法
    所定訊問證人之程序者為限，始得採為證據」，係以立法排
    除被告以外之人於警詢或檢察事務官調查中所為之陳述，得
    適用刑事訴訟法第159條之2、第159條之3及第159條之5之規
    定，是證人於警詢時之陳述，於違反組織犯罪防制條例案件
    ，即絕對不具有證據能力，自不得採為判決基礎（最高法院
    107年度台上字第3589號判決參照）。本判決認定被告庚○○、甲○○、丁○○參與組織犯罪條例之犯行部分，被告以
    外之人於警詢之陳述、暨於偵訊中未經以證人身份具結之陳
    述，即不具有證據能力。
(二)關於被告所涉其他罪責之供述證據部分：
    本件被告庚○○、甲○○、丁○○所犯非死刑、無期徒刑、
    最輕本刑為3年以上有期徒刑之罪或高等法院管轄之第一審
    案件，其等於本院準備程序進行中就被訴事實均為有罪之陳
    述，經告知簡式審判程序之旨，並聽取檢察官、被告、辯護
    人之意見後，本院合議庭裁定由受命法官獨任行簡式審判程
    序。又因改行簡式審判程序之故，依刑事訴訟法第159條第2
    項之規定，本件即無同法第159條第1項傳聞法則之限制。
二、實體部分：
(一)上開事實業經被告庚○○、甲○○、丁○○於警詢、偵訊及
    本院審理中均坦承不諱，核與證人即同案被告己○○、另案
    被告游○楷、被害人林昭玉各於警詢及偵訊中證述之情節相
    符，並有高雄市政府警察局苓雅分局扣押筆錄、扣押物品目
    錄表、扣押物品收據4份、現場照片13張、庚○○等四人持
    用手機之「Telegram」之對話紀錄截圖20張、監視器影像截
    圖8張、偽造之「臺灣臺北地方法院法院清查」公文影本（
    110年7月29日）、扣案如附表一所示之物等在卷可查，堪認
    被告庚○○、甲○○、丁○○上開自白為真實。
(二)又本件依被告庚○○、甲○○、丁○○所陳情節，已可見參
    與該詐欺集團者至少為三人以上，且該詐欺集團之運作模式
    ，乃先由部分成員負責施以詐術詐騙被害人後，再由集團內
    成員指示如被告庚○○、甲○○、丁○○、同案被告己○○
    等人擔任之車手、監看手、「收水」配合迅速拿取贓款，並
    依指示層層上繳，實屬分工縝密，而該詐欺集團既能分工詐
    取被害人財物，在不同分工之間要能順利取得贓款，顯然必
    須經過策劃指揮與執行，當非隨意組成，而係有一定結構之
    組織，且顯然具有持續性、牟利性，是被告庚○○、甲○○
    、丁○○於
    本件當另具備參與前揭詐騙犯罪組織之故意，亦堪認定。
(三)綜上，本件事證明確，被告庚○○、甲○○、丁○○上開犯
    行均洵堪認定，應依法論科。
三、論罪科刑：
(一)核被告庚○○、甲○○、丁○○所為，均係違反洗錢防制法
    第2條、第14條第2項之一般洗錢罪未遂、刑法第339條之4第
    1項第1、2款、第2項之三人以上共同冒用政府機關及公務員
    名義犯詐欺取財罪未遂；又被告庚○○、甲○○、丁○○於
    本件所犯，各係其等參與本案詐欺集團之犯罪組織後，最先
    繫屬於法院之案件中之首次犯行，有臺灣高等法院被告前案
    紀錄表在卷可查，是其等所為均另構成組織犯罪防制條例第
    3條第1項後段之參與犯罪組織罪。被告庚○○、甲○○、丁○○就上開加重詐欺未遂、一般洗錢未遂犯行，與同案被告
    己○○及「胡迪」、「ATM」暨其等所屬詐欺集團成員，有
    犯意聯絡與行為分擔，應論以共同正犯。被告庚○○、甲○○、丁○○上開犯行，均係以一行為觸犯數罪名，為想像競
    合犯，應各從一重論以三人以上共同冒用政府機關及公務員
    名義犯詐欺取財罪未遂。被告庚○○、甲○○、丁○○暨所
    屬詐欺犯罪組織集團成員已著手施用詐術，惟被告庚○○、
    甲○○、丁○○前往向被害人收取款項時，因遭查獲而未發
    生詐得財物之結果，自屬未遂犯，爰依刑法第25條第2項之
    規定，按既遂犯之刑減輕之。
(二)爰審酌被告庚○○、甲○○、丁○○均正值青年，不思憑自
    己之努力，循正當途徑，賺取所需，竟參與詐欺集團組織，
    而擔任取款車手、監看手、「收水」，各自分擔詐欺集團上
    游成員指示之工作，而共同為本件加重詐欺取財未遂、洗錢
    未遂犯行，不僅對被害人之財產法益造成危險，亦影響社會
    治安，實應給予相當之責難，惟念其等參與者係依指示拿取
    款項之次要、末端角色，相較於主要之籌劃者、主事者或實
    行詐騙者，其等介入程度及犯罪情節尚屬輕重有別，再被告
    庚○○、甲○○、丁○○均始終坦承犯行之犯後態度（本件
    雖因均從一重論以加重詐欺未遂罪，而無從適用洗錢防制法
    第16條第2項減輕其刑，惟仍列入量刑審酌），暨渠等各於
    本院審理中自述之智識程度及家庭經濟狀況（被告丁○○另
    有提出其家庭狀況資料作為本院量刑審酌）、前科素行等一
    切情狀，各量處如主文所示之刑，以示懲儆。
(三)沒收：
  1.附表一編號1、3、5所示之物，各係被告庚○○、甲○○、
    丁○○所有，供本件聯繫所用之物（沒收依據均詳見附表一
    編號1、3、5之「備註」欄），各應於其等所犯科刑項下宣
    告沒收。
  2.扣案如附表一編號2、4所示之現金，因被告庚○○、甲○○
    各自其他詐欺集團成員處獲有犯罪所得3000元、5000元，該
    等款項於收取後，已與其等身上其他現金合併收存而混同，
    應認上開如附表一編號2、4所示之現金仍各屬被告庚○○、
    甲○○本件犯罪所得之財物（沒收依據均詳見附表一編號2
    、4之「備註」欄）；被告庚○○、甲○○雖陳稱渠等所獲
    之上揭犯罪所得，各已用於本件購買車票、住宿、或搭乘計
    程車之用等語（本院金訴卷第157至158頁），但依據刑法第
    36條之1立法目的，犯罪所得均應全部沒收，無庸扣除犯罪
    成本【詳該條立法理由五(三)所示】，是被告庚○○、甲○○所獲得之上揭如附表一編號2、4所示之犯罪所得，仍各應
    於其等所犯科刑項下宣告沒收。
  3.其餘扣案如附表二編號1至9所示之物，則或無證據可證與本
    件相關，或欠缺刑法上之重要性（詳見附表二編號1至9「備
    註」欄），均無庸諭知沒收（至同案被告己○○經扣案之手
    機2支、薪資袋2個、車票1張、贓款4200元等物部分，則待
    其經拘獲後再行審結）。
(四)對被告庚○○、甲○○、丁○○均不予諭知強制工作：
  1.按行為人以一行為觸犯組織犯罪防制條例第3條第1項後段之
    參與犯罪組織罪，及刑法第339條之4第1項第2款之加重詐欺
    罪，依刑法第55條前段規定，從一重之加重詐欺取財罪處斷
    而為科刑時，於有預防矯治其社會危險性之必要，且符合比
    例原則之範圍內，由法院依組織犯罪防制條例第3條第3項規
    定，一併宣告刑前強制工作，最高法院刑事大法庭108年度
    台上大字第2306號裁定已就此作出統一法律見解，並說明：
    修正前組織犯罪防制條例，對發起、主持、操縱、指揮或參
    與集團性、常習性及脅迫性或暴力性犯罪組織者，應於刑後
    強制工作之規定，經司法院釋字第528號解釋宣示尚不違憲
    ；嗣該條例第2條第1項所稱之犯罪組織，經2次修正，已排
    除原有之「常習性」要件，另將實行詐欺手段之具有持續性
    或牟利性之有結構性組織，納入該條例適用範圍，並對參與
    犯罪組織行為人，於第3條第1項後段但書規定「參與情節輕
    微者，得減輕或免除其刑」。惟對該行為，同條第3項仍規
    定「應於刑之執行前，令入勞動場所，強制工作，其期間為
    3年」，而未依個案情節，區分行為人是否具有反社會的危
    險性及受教化矯治的必要性，一律宣付刑前強制工作3年。
    然則，衡諸該條例所規定之強制工作，性質上原係對於有犯
    罪習慣，或因遊蕩、懶惰成習而犯罪者，所為之處置，修正
    後該條例既已排除常習性要件，從而，本於法律合憲性解釋
    原則，依司法院釋字第471號關於行為人有無預防矯治其社
    會危險性之必要，及比例原則等與解釋意旨不相衝突之解釋
    方法，為目的性限縮，對犯該條例第3條第1項之參與犯罪組
    織罪者，視其行為之嚴重性、表現之危險性、對於未來行為
    之期待性，以及所採措施與預防矯治目的所需程度，於有預
    防矯治其社會危險性之必要，且符合比例原則之範圍內，由
    法院依該條例第3條第3項規定，一併宣告刑前強制工作等旨
    。
  2.經查，本案被告庚○○、甲○○、丁○○參與詐欺集團各係
    擔任取款車手、監看手、「收水」，其等所為雖俱無可取，
    但尚非擔任組織之核心幹部，且其等於110年7月甫參與本件
    詐欺集團，參與犯罪組織之期間不長，從而以本案之犯案情
    節，尚難遽認其等為有犯罪習慣之人，至其等因欠缺正確工
    作觀念而犯本案加重詐欺未遂、洗錢未遂犯行，改正其等犯
    行之有效方法，應在於提供適當之更生教育及保護、就業機
    會及社會扶助等，並非僅有執行強制工作之保安處分一途，
    是依比例原則，並綜合被告庚○○、甲○○、丁○○之犯行
    之嚴重性、表現之危險性、對於未來行為之期待性等情，應
    認對其等宣告有期徒刑之刑，已與本案犯行之處罰相當，而
    足收懲儆之效，尚無併予宣告強制工作以預防矯治其等社會
    危險性之必要，爰予指明。
據上論斷，應依刑事訴訟法第273條之1第1項、第299條第1項前
段，判決如主文。
本案經檢察官乙○○提起公訴，檢察官丙○○到庭執行職務。
中    華    民    國  110    年    11    月    9    日
                  刑事第三庭    法  官  洪韻婷
以上正本證明與原本無異。
如不服本判決應於收受判決後20日內向本院提出上訴書狀，並應
敘述具體理由。其未敘述上訴理由者，應於上訴期間屆滿後20日
內向本院補提理由書(均須按他造當事人之人數附繕本)「切勿逕
送上級法院」。
如因疫情而遲誤不變期間，得向法院聲請回復原狀。
中    華    民    國  110    年    11    月    9    日
                                書記官  沈彤檍
 
附錄本案論罪科刑法條：
中華民國刑法第339條之4
犯第339條詐欺罪而有下列情形之一者，處1年以上7年以下有期
徒刑，得併科1百萬元以下罰金：
一、冒用政府機關或公務員名義犯之。
二、三人以上共同犯之。
三、以廣播電視、電子通訊、網際網路或其他媒體等傳播工具，
    對公眾散布而犯之。
前項之未遂犯罰之。
 
洗錢防制法第14條
有第二條各款所列洗錢行為者，處7年以下有期徒刑，併科新臺
幣5百萬元以下罰金。
前項之未遂犯罰之。
前二項情形，不得科以超過其特定犯罪所定最重本刑之刑。
 
組織犯罪防制條例第3條第1項
發起、主持、操縱或指揮犯罪組織者，處3年以上10年以下有期
徒刑，得併科新臺幣1億元以下罰金；參與者，處6月以上5年以
下有期徒刑，得併科新臺幣1千萬元以下罰金。但參與情節輕微
者，得減輕或免除其刑。
 
附表一（應沒收之扣案物）：
┌───┬──────────┬──────────────┐
│編號  │物品名稱            │備註                        │
│      │                    │                            │
├───┼──────────┼──────────────┤
│1     │手機一支（IMEI：序號│被告庚○○所有，供本件聯繫所│
│      │:000000000000000，含│用之物（本院金訴卷第157至158│
│      │0000000000門號SIM卡 │頁）。                      │
│      │）                  │                            │
├───┼──────────┼──────────────┤
│2     │贓款3000元          │被告庚○○所有，其自「胡迪」│
│      │                    │處受有3000元之犯罪所得，此已│
│      │                    │與其身上其他現金合併收存而混│
│      │                    │同，應認此部分扣案現金仍屬被│
│      │                    │告庚○○本件犯罪所得之財物（│
│      │                    │本院金訴卷第157至158頁）    │
├───┼──────────┼──────────────┤
│3     │手機一支（IMEI：序號│被告甲○○所有，供本件聯繫所│
│      │：000000000000000， │用之物（本院金訴卷第157至158│
│      │含0000000000門號SIM │頁）                        │
│      │卡）                │                            │
├───┼──────────┼──────────────┤
│4     │贓款5000元          │被告甲○○所有，其自「ATM」 │
│      │                    │處受有5000元之犯罪所得，此已│
│      │                    │與其身上其他現金合併收存而混│
│      │                    │同，應認此部分扣案現金仍屬被│
│      │                    │告甲○○本件犯罪所得之財物（│
│      │                    │本院金訴卷第157至158頁）    │
│      │                    │                            │
├───┼──────────┼──────────────┤
│5     │手機一支（IMEI：序號│被告丁○○所有，供本件聯繫所│
│      │：000000000000000， │用之物（本院金訴卷第157至158│
│      │含0000000000門號SIM │頁）                        │
│      │卡）                │                            │
│      │                    │                            │
└───┴──────────┴──────────────┘
附表二（無庸沒收之扣案物）：
┌───┬──────────┬──────────────┐
│編號  │物品名稱            │備註                        │
│      │                    │                            │
├───┼──────────┼──────────────┤
│1     │手機一支（IMEI：序號│被告庚○○所有，無證據可證與│
│      │000000000000000）   │本件相關（本院金訴卷第157至 │
├───┼──────────┤158頁）                     │
│2     │贓款6700元          │                            │
│      │                    │                            │
├───┼──────────┼──────────────┤
│3     │車票1張             │被告庚○○所有，僅為其交通使│
│      │                    │用，欠缺刑法上之重要性（本院│
│      │                    │金訴卷第157至158頁）        │
├───┼──────────┼──────────────┤
│4     │手機一支（IMEI：序號│被告甲○○所有，無證據可證與│
│      │：000000000000000） │本件相關（本院金訴卷第157至 │
│      │                    │158頁）                     │
├───┼──────────┤                            │
│5     │贓款7400元          │                            │
│      │                    │                            │
├───┼──────────┼──────────────┤
│6     │車票1張             │被告甲○○所有，僅為其交通使│
│      │                    │用，欠缺刑法上之重要性（本院│
│      │                    │金訴卷第157至158頁）        │
├───┼──────────┼──────────────┤
│7     │手機一支（IMEI：序號│被告丁○○所有，無證據可證與│
│      │：000000000000000） │本件相關（本院金訴卷第157至 │
│      │                    │158頁）                     │
├───┼──────────┤                            │
│8     │贓款2400元          │                            │
│      │                    │                            │
│      │                    │                            │
├───┼──────────┼──────────────┤
│9     │車票3張             │被告丁○○所有，僅為其交通使│
│      │                    │用，欠缺刑法上之重要性（本院│
│      │                    │金訴卷第157至158頁）        │
└───┴──────────┴──────────────┘